【裁判字號】    89,重上更(二),125
【裁判日期】    900117
【裁判案由】    給付貨款
【裁判全文】
臺灣高等法院民事判決                      八十九年度重上更(二)字第一二五號
    上  訴  人  惠亞工程股份有限公司
    法定代理人  黃建德
    訴訟代理人  盧國勳律師
    複  代理人  歐德芳律師
    被  上訴人  福座開發股份有限公司    設臺北市○○○路○段三三號十五樓
    法定代理人  林萬出        .
    訴訟代理人  文鍾奇律師
右當事人間給付貨款事件，上訴人對於民國八十六年二月三日臺灣士林地方法院八十
五年重訴字第五七號第一審判決提起上訴，經最高法院第二次發回更審，本院判決如
左：
    主      文
上訴及擴張之訴均駁回。
第一、二審及發回前第三審訴訟費用由上訴人負擔。
    事      實
甲、上訴人方面：
  一、聲明：
    (一)原判決廢棄。
    (二)被上訴人應給付上訴人新臺幣（下同）八百三十五萬九千六百八十元，及其中
      八百萬一千四百零八元自民國（下同）八十五年二月十三日起，其中三十五萬
      八千二百七十二元自八十七年一月十四日起均至清償日止，按週年利率百分之
      五計算之利息。
    (三)第二項聲明上訴人願供擔保，請准宣告假執行。
    (四)歷審訴訟費用均由被上訴人負擔。
  二、陳述：除與歷審判決記載相同者外，補陳：
    (一)所謂「鋼模完成」，意指模具廠根據買方所提供之圖面，依標準之模具製造程
      序，完成固定之外模、活動內模、活動外模、頂出板、頂針、回傳梢等完整的
      模具零件，使其達於可供壓鑄之程度；「試模」，則為將前述模具裝置於壓鑄
      機上，並以熔融之鋁合金以高壓射入完成之鋼模中，待冷卻後將壓鑄完之粗胚
      取出之連續動作。查本件模具製作完成後，依約必須測試系爭工作物是否符合
      圖面與契約之要求，故生產流程方排定第一次試模、組合試驗及第二次試模等
      驗收程序，俾便被上訴人檢驗粗胚尺寸、外觀、機械性質是否符合契約預定之
      效用，嗣查驗無誤後，則為完成驗收。觀諸系爭合約第七條區分付款項目為「
      鋼模完成款」及「完成驗收尾款」，可見既可安排試模，模具必已完成無誤
    (二)自洪榮哲先生編譯之「壓鑄模具設計與製造」一書可知：壓鑄模具界之習慣用
      語及基本概念，模具製造「完成」，才可試鑄，模具加工「完成」預定日即「
      第一次試鑄」準備完成日，由其屢屢使用「完成」一詞來作為模具已達試鑄之
      標準；再參諸本件模具製作流程圖於「鋼模製作」後，尚有「海運」（為運輸
      之誤）、「第一次試模」、「組合試驗」、「第二次試模」等流程，故解釋當
      事人所立契約真意，自應將「鋼模製作」解釋為「鋼模完成」，始符合締約當
      時之真意。另根據國立臺北科技大學機械系函覆表示：「鋼模完成」依工程習
      慣係指「完成鋼模之製作」，倘「鋼模完成」已定義於整個模具製作流程之一
      個步驟，則其意義端視該流程項目內容之詳細程度而異。本件合約第七條第二
      項各款條文，事實上已顯示「付款方式是依模具製作之程度付款」，再依該項
      第三款「鋼模完成」及第四款「完成驗收」之規定，更顯出前者為完成「鋼模
      之製作」，而後者為「試模」即「完成驗收」。是故應肯認試模為鋼模完成後
      至點交前之另一程序。
    (三)本件被上訴人於八十四年五月十日派員前往上訴人公司查看系爭吉祥型、如意
      型箱體模具時，為明瞭模具測試，便要求上訴人提出試模之日期與時間以利其
      派員共同參與，模具既可試模，必已製造完成，被上訴人斯時，既就模具業已
      完成予以確認，所要求者僅係參與模具測試而已，上訴人自得請求「鋼模完成
      款」。
    (四)兩造簽定之系爭合約未明文禁止上訴人轉包予他人承作，且系爭合約書第十五
      條之真意，僅在規範：上訴人基於損害被上訴人權益，並圖利被上訴人競爭對
      手或同業之不法意思而洩漏上訴人業務之機密，本模具之圖形、樣品、成品予
      該特定之對手或同行，以牟取利益而言。惟上訴人之下包儀順公司及東翌公司
      乃製作系爭標的物必要且不可或缺之衛星廠商，上訴人依慣例將非專業部分轉
      包給衛星工廠承攬，並無違約。況就系爭合約暨兩造間簽定其他相關合約之履
      行亦為如此，顯見被上訴人業已同意轉包之事，是其事後執此抗辯，自非可採
      。
    (五)上訴人從未因承作系爭模具而知悉被上訴人之業務機密，且系爭合約之「模具
      圖形」為上訴人如何製作模具之圖面依據，屬業務機密之結構圖，與「成品圖
      」非同一概念。上訴人提供予儀順、東翌公司之圖形（與系爭合約所附之成品
      圖相同），早經被上訴人於八十二年間刊登於報導上眾所周知；而吉祥面板（
      即塔櫃表面飾件之固結構造－新型第八六八三七號專利）、如意面板（即納骨
      櫃櫃門組合構造－新型第一一○四○六號專利），乃上訴人之法定代理人黃建
      德依法享有之新型專利權，圖面亦早經刊登於專利公報而為眾人所知，故系爭
      合約所附之成品圖既非應保密之標的，復非「祕密」，不論上訴人是否提供予
      上開二家公司作為製模之依據，均與保密義務無關。再者本模具之製造包括鋼
      料之購買、電極製造、彫刻、深孔加工、熱處理、組裝、試模等繁複過程。製
      造完成組合各項零件後，再試模製作壓鑄品粗胚，是本件之「樣品」、「成品
      」係由壓鑄出之粗胚－面板（包括吉祥、如意）、側板、背板、底板、圓柱、
      半圓柱及天蓋板轉角等組裝成一箱體，供死者火葬後骨灰罈之安放。由此觀之
      ，該條需保密之「樣品」、「成品」應係指整體組裝完畢後之工作物而言。上
      訴人僅將吉祥、如意面板之部分委由儀順、東翌公司製作，其餘自行產製，應
      不構成洩密，因縱然他人知悉各別零組件，亦無法得知完整全貌，自無從構成
      洩密。
    (六)縱認本件上訴人違反保密條款，惟被上訴人非但毫無損失，反因被上訴人以兩
      造間所簽訂與本件契約無關之富貴型骨灰及骨甕箱體合約之履行具有重大瑕疵
      ，佯稱上訴人無法完成本件吉祥、如意工作物，終止兩造間簽立之所有合約，
      另行委請益隆公司產製侵害專利權之仿冒品，以低廉成本，坐享暴利，請求依
      民法第二百五十二條規定審酌將系爭合約約定之違約金予以酌減，以期公允。
  三、證據：除援用歷審提出之證據外，補提：
    (一)中華民國專利證書二份；
    (二)中華民國專利公報二份；
    (三)附圖二份；
    (四)北海福座永久使用權狀一紙；
    (五)本院八十六年度重上字第一六號判決；
    (六)剪報二紙等為證；
  並聲請傳訊證人陳致鋐。
乙、被上訴人方面：
  一、聲明：
    (一)上訴駁回。
    (二)歷審訴訟費用均由上訴人負擔。
    (三)如受不利之判決，願供擔保請准免為假執行。
  二、陳述：除與歷審判決記載相同者外，補陳：
    (一)被上訴人已於八十四年七月五日終止系爭契約，上訴人遲至同年九月六日始通
      知稱已完成系爭鋼模，請求給付本件貨款，適足證明被上訴人終止系爭契約時
      ，上訴人尚未完成系爭鋼模。縱然系爭鋼模早在八十四年五月間完成，惟依系
      爭合約書第七條第二項約定，上訴人應先行通知被上訴人簽認後，始得向被上
      訴人請款。系爭鋼模迄今未經上訴人通知被上訴人驗收、簽認，上訴人遽請求
      給付系爭工程款，顯與合約約定不符，自非允當。
    (二)上訴人於第一審法院審理時主張：「依據被證五號被告在五月十日曾前往公司
      看模具，那時鋼模即已完成」，被上訴人稱：「那天有去看，但是否為系爭的
      模具，我們不知道，因為沒有圖可以對照」；此外，上訴人曾提出伊所謂系爭
      鋼模中之面板鋼模於第一審法院，經兩造當庭會勘後，被上訴人即表明：「否
      認此：：：當初所看的，不能證明為同一圖板」，由上開被上訴人第一審之陳
      述，即足明瞭被上訴人對於第一審卷被證五號函件所稱「五月十日本公司代表
      前往貴公司查看吉祥、如意型之模具」，係陳述前往看系爭模具，惟既無系爭
      鋼模之圖面可資對照，無法得知查看之模具是否即系爭模具。試模乃係驗證系
      爭鋼模是否完成之必要過程，被上訴人始提出試模之要求。
    (三)另上訴人於鈞院前審時，始主張伊曾提出上證一號鋼模照片，請求被上訴人依
      約簽認驗收並給付系爭貨款，惟上訴人對於何時、何地、向何人提出上開鋼模
      照片，不能舉證以實其說。縱上訴人曾經向被上訴人提出上開鋼模照片，亦與
      系爭契約所約定請款程序尚有未合。再者，依系爭合約附表之吉祥、如意型模
      具製作流程圖所示，在「鋼模製作→海運→第一次試模→組合試驗→第二次試
      模」之間，並無「試鑄產品」項目，更且「組合試驗」，乃係「第一次試模」
      完成後之製作程序。在未經試模以前，既不能肯定模具是否合於要求，且依上
      訴人所稱，模具必須經由海運送交義大利廠商，作放電處理後，始能試模生產
      ，在此之前，模具不能使用，即不可能試鑄，遑論製成產品？進而作「組合試
      驗」？系爭鋼模迄今未經試模，為兩造所不爭，則證人陳致鋐所陳：伊在八十
      四年五月某日曾經看到系爭模具試鑄之產品，而與被上訴人討論有關產品「組
      合」問題云云，顯非實在。被上訴人自始未曾收受上訴人主張以系爭模具試鑄
      之面板，亦證明上訴人於第一審提出之原證十二號上訴人公司發行之型錄二份
      ，用以證明被上訴人利用上訴人交付之系爭吉祥、如意模具製品之樣品，仿冒
      製作成品出售一節，核為無稽。
    (四)上訴人與訴外人儀順公司之合約名稱雖為「吉祥型面板模具」，惟依該合約第
      三條約定，上訴人向儀順公司訂製之模具，計有：屋簷模具、面板模具、底座
      模具、半圓柱模具、吉祥圓柱模具及如意圓柱等六件；且上訴人與儀順公司另
      訂立「吉祥與如意型箱體底座」合約，將吉祥型與如意型箱體底座發包予儀順
      公司製作。上訴人與訴外人東翌公司之合約名稱亦僅稱「如意型面板模具」，
      然上訴人向東翌公司訂製之模具，包含：屋簷模具、左右邊模具、底座模具、
      底座模具、面板（正門前板）、左右側屋簷模具、斗拱（補助塊）、及小側板
      模具，可證上訴人顯然已將系爭合約約定之吉祥型面板、如意型面板、底板、
      圓柱、及半圓柱等五個零件模具，轉包予第三人製作，上訴人至多祗製作側板
      、背板及天蓋板轉角等三個零件而已。
    (五)上訴人既主張系爭鋼模已經製作完成，亦即其與儀順、東翌二家公司間之合約
      ，必然已履行完畢。因此，上訴人曾經將系爭模具八個零件中之吉祥型面板、
      如意型面板、底板、圓柱及半圓柱等五個零件模具之圖面、石膏模型、零件組
      合圖、標示有外圍尺寸及吉祥與如意型箱體底座「可配合之模座」，交付與儀
      順及東翌公司，此即違背系爭合約第十五條之約定，則上訴人應給付被上訴人
      以系爭合約總金額計算之懲罰性違約金一千九百九十萬四千元，被上訴人自得
      主張抵銷。
    (六)上訴人雖稱：被上訴人收受系爭鋼模所鑄造之粗胚後，另行委由他人仿冒製作
      吉祥、如意箱體販售獲有暴利乙節，亦屬無稽。蓋上訴人迄今仍不能舉證明其
      曾經交付系爭鋼模鑄造之粗胚，縱然證人蕭寬仁（即上訴人員工及系爭鋼模之
      監工）於原審所為證述屬實，充其量於八十四年五月底，上訴人亦僅只提供吉
      祥、如意共用之底板試模後之樣品予被上訴人而已。
  三、證據：援用歷審提出之證據。
    理      由
一、上訴人起訴主張：兩造於八十三年五月二十五日訂立模具開發合約書，約定被上
    訴人將吉祥型、如意型箱體模具共計八件交由伊承攬製作，總價一千九百九十萬
    四千元（未含稅），被上訴人應分程序給付款項：１簽約時交付簽約金一百九十
    九萬零四百元，２電極完成時給付七百九十六萬一千六百元，３鋼模完成時給付
    七百九十六萬一千六百元，４完成驗收時給付尾款一百九十五萬零四百元。被上
    訴人其後業已給付簽約金及電極完成之報酬，迨伊將鋼模製作完成後，被上訴人
    竟終止合約拒付鋼模完成報酬七百九十六萬一千六百元，連同百分之五營業稅共
    計為八百三十五萬九千六百八十元，請求判令被上訴人如數給付，及其中八百萬
    一千四百零八元部分自原審起訴狀繕本送達翌日起算之法定遲延利息，其餘三十
    五萬八千二百七十二元部分自本院前審訴狀繕本送達起算之法定遲延利息等情（
    上訴人於原審僅請求被上訴人給付八百萬一千四百零八元及自原審起訴狀繕本送
    達翌日起算之法定遲延利息，於提起第二審上訴後，擴張為上開金額及法定利息
    ）。
    被上訴人則以：上訴人於八十四年二月六日已收齊製作吉祥型、如意型箱體模具
    之石膏模型後，一再遲延工作，經伊催促後始承諾於同年五月二十五日左右試模
    ，惟均無音訊，並拒絕提供模具之成品圖，亦拒絕伊行使檢查權，伊遂於八十四
    年七月五日通知上訴人終止契約。上訴人從未將系爭鋼模交伊簽認驗收，與契約
    約定不符。退步縱認伊應給付系爭報酬者，因上訴人違約將系爭模具之大部分轉
    予訴外人儀順企業有限公司（下簡稱儀順公司）、東昱實業有限公司（下簡稱東
    昱公司）承包，致該二家公司知悉本件秘密，則上訴人自應依契約第十五條給付
    懲罰性違約金一千九百九十萬四千元，伊得以此違約金債權與前開報酬債務據以
    抵銷等語，資為抗辯。
三、查上訴人與被上訴人於八十三年五月二十五日簽訂「吉祥型、如意型箱體模具開
    發合約書」，被上訴人將吉祥、如意型之箱體模具共計八件，以一千九百九十萬
    四千元（未含稅）委由上訴人承攬製造，約定被上訴人分四期給付報酬：簽約時
    給付簽約金一百九十九萬零四百元，電極完成時給付七百九十六萬一千六百元，
    鋼模完成時給付七百九十六萬一千六百元，完成驗收時給付尾款一百九十九萬零
    四百元，被上訴人業已依約給付簽約金及電極完成時之承攬報酬等事實，有系爭
    合約書、上訴人簽發之統一發票及支票影本附卷可憑（原審卷九至二二頁），並
    為被上訴人所不爭執，應堪信為真實。
四、本件上訴人主張：伊依約將鋼模製作完成，經向被上訴人請求給付鋼模完成之報
    酬七百九十六萬一千六百元，連同百分之五營業稅共計八百三十五萬九千六百八
    十元，竟遭被上訴人業已終止合約為由拒絕付款一節，被上訴人則辯稱：上訴人
    承諾於八十四年五月二十五日左右試模，惟均無音訊，上訴人從未將系爭鋼模交
    伊簽認驗收，與契約約定之請款條件不符等語。是故，本件爭執之重點即在於：
    上訴人是否已將鋼模製作完成，而得向被上訴人請求給付鋼模完成款？
五、觀之兩造合約書第一條第四款：「交貨日期如生產流程圖所載」（如附表所示）
    ，第二條第一項：「本合約中甲方（被上訴人，下同）負責提供乙方（上訴人，
    下同）製作壓鑄模具所需之模型」、同條第二項：「製作壓鑄模具之模型或圖面
    由甲方供應，應於簽約日起三十天內完成所有零件所需之模型。若甲方無法如期
    提供乙方製作壓鑄模具所需之模型，而導致乙方工程延誤，則製作流程圖順延之
    」、第六條第二款：「工期延長：因甲方之延誤及因甲方之影響，致乙方不能工
    作時，得照實際情形延長工期」等約定，可知：被上訴人應於簽約日起三十日內
    即八十三年六月二十五日前，提供有關本件模型或圖面予上訴人，若有延誤，則
    上訴人之交貨日期即應順延之。查本件被上訴人並未於八十三年六月二十五日前
    如期交付本件模型，上訴人於八十三年十二月二十九日、八十四年一月十三日數
    度以傳真方式告知被上訴人因石膏模型延誤，作業無法接續，勢必順延等語，被
    上訴人函覆預計於八十四年一月二十五日前交齊，其後遲至八十四年二月六日始
    交齊本件所需模型予上訴人等情，有上訴人致被上訴人之傳真函、被上訴人回覆
    上訴人之函各二件在卷可稽（原審卷一九三至一九六頁），並為兩造所不爭執，
    應堪採信。是依前開說明，被上訴人延誤之時間，應按流程圖之進度順延之，依
    附表所示之合約書原製作流程表，「鋼模製作」之時間原為八十三年七月一日至
    同年十一月三十日（共計一五三天），此為被上訴人不爭執（原審卷三七九頁）
    ，因被上訴人遲延交付，則鋼模製作完成之日期應自被上訴人交付模型之翌日即
    八十四年二月七日起順延一五三天，而為八十四年七月九日。
六、再查上訴人於八十四年三月二十日即覆函被上訴人：吉祥型、如意型模具之排程
    為：八十四年四月十五日至同年五月十五日為試模期，八十四年五月十五日至同
    年月三十日為試模後模具修改期，八十四年六月一日至同月三十日試出成品試組
    裝期，八十四年七月為成品交件期，有函件二份在卷可按（原審卷五四、五五頁
    ）；由於上開函件中之試模期不確定，被上訴人無法派員參與，乃又致函上訴人
    請擬出試模日期與時間以利被上訴人派員參與云云，上訴人復於八十四年五月十
    二日函覆：預計同月二十五日左右試模，確定日期後，將以電話正式通知被上訴
    人前來會同試模，亦有函件二紙在卷可憑（原審卷五六、五七頁），可堪採信。
    按因履行本約所製作之圖樣、說明、陳述、報告及相關文件資料，無論面交郵寄
    均為合約一部分，如有異議應於收受後十五日內通知對方，逾期視為同意，合約
    第三條前段亦約定甚明。本件上訴人至八十四年二月六日收齊被上訴人所交付之
    模具後，分別於八十四年三月二十日、同年五月十二日致函傳真予被上訴人承諾
    ：於同年五月二十五日左右試模（原審卷五七頁），此函件既係上訴人就合約中
    關於鋼模製作履行流程所作文件，「履行期」又屬合約之必要事項，依合約書第
    三條前段約定，自應認為屬於兩造合約之一部分，具有拘束兩造之效力，故上訴
    人前因被上訴人遲延交件導致合約履行期間之順延利益，因自己所書上開文件上
    予以承諾而視為拋棄。故上訴人辯稱：此文件並非拋棄履行期限順延利益之意思
    表示云云，尚不足採。
七、又依附表所示之製作流程圖，可知兩造自簽約以降之過程為：簽約→模型製作→
    結構設計製圖→鋼模製作→海運（運輸）→第一次試模→組合試驗→第二次試模
    ，足見：鋼模製作完成後始進入海運及試模階段甚明。而兩造契約書第七條第一
    項第三階段列為「鋼模完成」，應僅指製作鋼模完成之階段，不及於試模之過程
    。另參酌製作模界業界之習慣，所謂「完成鋼模之製作」，如模具之設計圖面是
    委託者提供，則鋼模完成為依該圖面製作，且達到圖面所要求的品質水準即可，
    除另有約定外，並不需要試模，但如模具之設計圖面由受委託者一起設計製作，
    則所完成之模具必須經過試模，以證明模具已達到某一水準，故試模於模具製程
    中並不一定由受委託製作者執行；依附件所示合約第七條第二項之付款方式各款
    條文，事實上已顯示付款方式是依模具製作之程度付款，依第三款「鋼模完成」
    及第四款「完成驗收」之規定，顯示前者為「完成鋼模之製作」，後者為「試模
    並完成驗收」，亦經本院前審送請國立臺北科技大學就理論與實務表示意見明確
    在卷（本院前審重上卷九九頁）。依上可知：完成鋼模之製作，即為兩造契約書
    第七條第一項付款方式中所謂之「鋼模完成」；至於其後之試模、組合試驗，應
    屬「完成驗收尾款」階段。
八、參諸本件被上訴人於八十七年五月十一日致上訴人之函件（原審卷第五六頁）中
    記載：「五月十日本公司代表前往貴公司查看吉祥、如意型模具，因此為初步製
    成加工之模具，貴公司將於近日試模：：：」等字，上訴人隨即函覆預計於同年
    月二十五日試模，及被上訴人於原審言詞辯論中自認：「被告雖曾去看過鋼模，
    但沒有試模：：：」（原審卷九六頁）；另證人即奉經濟部中小企業處委託替中
    小企業經營診斷輔導之中華民國管理科學學會管理輔導組長陳致鋐於原審及本院
    前審準備程序期日到場結證「：：：惠亞公司的案子即由我負責，曾有一天晚上
    ，兩造在惠亞公司曾討論對做出的東西組裝及修正事項，我可確定那時討論的內
    容是吉祥、如意的東西，最後關於模具部分被告（即被上訴人）認為有需要再修
    正。而看的那天大概是八十四年五月，基本上組裝起來的東西一定要模具先做好
    ，壓出後才能組裝，若要修正還是要把模具修正，此部分即算是試模過了」、「
    ：：：八十四年五月份到上訴人公司就是談論這件事」、「鋼模完成就是模具完
    成，若產品不符合規格亦需修改」、「那天晚上我看到產品（不是模具）」等語
    （原審卷三八０頁反面、本院前審卷一一四頁反面）。另參諸上訴人將鋼模之部
    分零組件轉由下包儀順、東昱二家公司承攬，其中儀順公司承攬製作之部分已於
    八十四年之上半年交付上訴人之情，亦據儀順公司負責人朱連儀在原審結證：「
    我只負責製造模具，試模是另一過程，由東昱負責在做。」、「八十四年上半年
    ，依照訂單規定的日期完成，差不多半年內即做完（在何時做完成？）」、「照
    我的發票日期（惠亞公司工程款何時付清）」、「一定要在試模完成，對方認可
    後，我才可開發票，七月二日所開的發票是完成驗收，才有請尾款：：：程序是
    先交貨、再送發票，對方再給錢」等語在卷足憑（原審卷二二三至二二七頁反面
    ），由上開給付貨款程序可知：儀順公司承作之模具在其出具之發票日前便已完
    成，在送發票予上訴人後，上訴人方給付貨款。有關吉祥型面板部分，儀順公司
    開立之發票日期分別為八十四年一月十一日訂金，同年四月二十九日試模試成款
    、同年五月十五日尾款，而吉祥如意底座合約，請款之發票日期則為八十四年二
    月六日訂金、同年五月十五日試模試成款，尾款則為同年七月二日；至於如意型
    面板模具，東昱公司所開發票日期為八十四年一月訂金、同年四月十日試模試成
    款、同年五月十日則為尾款，有合約書一份及統一發票十二紙在卷可按（原審卷
    一五二至一六六頁）。綜上足認：上開儀順、東翌公司次承攬之工作物最遲於八
    十四年五月十五日以前均已完成並試模完畢，上訴人與被上訴人兩造於八十四年
    五月間曾在上訴人公司討論吉祥型、如意型模具之組裝，上訴人確有看到鋼模，
    且上訴人製作之鋼模亦曾試模壓鑄出產品，故上訴人主張其就吉祥型、如意型鋼
    模業已於八十四年五月間完成，足堪採信。
九、上訴人於八十四年五月間完成鋼模之製作，是否即得請求被上訴人給付「鋼模完
    成」之報酬七百九十六萬一千六百元？惟按兩造契約書第七條第二項明訂：「乙
    方（上訴人）應依付款排程通知甲方驗收，由甲方人員簽認後方向甲方請款」等
    語，既約定「簽認」，足見雙方約定：上訴人完成某階段工作時，均應通知被上
    訴人驗收，經被上訴人之人員以書面簽名認可後，始得向被上訴人請款，至為灼
    然。查上訴人雖於八十四年五月間完成鋼模之製作，被上訴人於八十四年五月十
    日曾派員前往查看吉祥、如意型模具，惟此僅得認為被上訴人依約行使檢查權而
    已，尚難逕謂被上訴人看到鋼模即為簽認上訴人製作完成之鋼模。雖上訴人辯稱
    ：被上訴人係以口頭表示簽認云云，惟上開條款既已約明「簽認」，解釋上即必
    須以書面簽字為之，自無以口頭表示認可代之，故上訴人所辯，自不足採。被上
    訴人執詞否認曾簽認系爭鋼模，上訴人復未舉證證明，則被上訴人應依「鋼模完
    成」階段之付款條件尚未成就，從而上訴人訴請被上訴人給付「鋼模完成」之報
    酬七百九十六萬一千六百元連同百分之五營業稅共計八百三十五萬九千六百八十
    元及法定遲延利息，即屬無據，應予駁回。
十、綜上所述，雖上訴人於八十四年五月間將鋼模製作完成，惟因被上訴人並未簽認
    ，兩造約定之付款條件尚未成就，故上訴人請求被上訴人給付報酬連同百分之五
    營業稅八百三十五萬九千六百八十元及法定遲延利息，洵非正當，不應准許，應
    予駁回。被上訴人既不負給付此部分報酬之義務，則被上訴人所為上訴人依契約
    書第十五條約定應給付懲罰性違約金之抵銷抗辯，本院即毋庸審酌。原審就上訴
    人請求給付八百萬一千四百零八元本息部分，為上訴人敗訴之判決及駁回其假執
    行之聲請，並無不合，上訴論旨指摘原判決不當，求予廢棄改判，為無理由，應
    予駁回。上訴人於本院前審擴張請求之三十五萬八千二百七十二元及自八十七年
    一月十四日起算之法定遲延利息部分，亦為無理由，不應准許，應併予駁回。
十一、上訴人聲請傳訊證人陳致鋐，惟該證人已於原審及本院前審證述，核無再予訊
      問之必要，併此敘明。
十二、據上論結，本件上訴及擴張之訴均為無理由，依民事訴訟法第四百四十九條第
      一項、第七十八條，判決如主文。
中      華      民      國    九十    年      一      月    十  七      日
                                  民事第四庭
                                      審判長法  官  李  瓊  蔭
                                            法  官  張      蘭
                                            法  官  林  金  吾
右正本係照原本作成。
如不服本判決，應於收受送達後二十日內向本院提出上訴書狀，其未表明上訴理由者
，應於提出上訴後二十日內向本院補提理由書狀（均須按他造當事人之人數附繕本）
上訴時應提出委任律師或具有律師資格之人之委任狀；委任有律師資格者，另應附具
律師及格證書及釋明委任人與受任人有民事訴訟法第四百六十六條之一第一項但書或
第二項（詳附註）所定關係之釋明文書影本。
中      華      民      國    九十    年      一      月    十  七      日
                                            書記官  張  淑  芳
附註：
民事訴訟法第四百六十六條之一（第一項、第二項）：
對於第二審判決上訴，上訴人應委任律師為訴訟代理人。但上訴人或其法定代理人具
有律師資格者，不在此限。
上訴人之配偶、三親等內之血親、二親等內之姻親，或上訴人為法人、中央或地方機
關時，其所屬專任人員具有律師資格並經法院認為適當者，亦得為第三審訴訟代理人
。


司法院資訊處製作；財團法人民間司法改革基金會備份。
